臺灣高等法院刑事裁定
110年度聲字第40號
聲  請  人  
即  被  告  張志偉





選任辯護人  李殷財律師 
            謝玉玲律師
原  保證人  曹米芳


變  更  後
保  證  人  蔡婠婯



            張景程




上列聲請人即被告因違反證券交易法等案件（本院108年度金上
重訴字第24號），聲請變換具保證書之保證人，本院裁定如下：
    主  文
臺灣臺北地方法院民國一○八年五月三十一日一○五年度金重訴字
第一五號刑事裁定諭知張志偉增加保證金新臺幣壹億元，其中新
臺幣壹仟肆佰萬元准由曹米芳為具保證書之保證人部分，准予退
保，並註銷保證書。
張志偉應再具保新臺幣肆佰萬元，並准由蔡婠婯、張景程分別出
具保證金額新臺幣參佰肆拾萬元、新臺幣陸拾萬元之保證書。
    理  由
一、聲請意旨略以：
　㈠聲請人即被告張志偉（下稱被告）前經臺灣臺北地方法院（
    下稱原審法院）於民國105年12月28日命繳納保證金新臺幣
    （下同）1,000萬元後免予羈押，並限制住居、限制出境、
    出海及定期向指定派出所報到，嗣於108年5月31日宣判時諭
    知被告應再具保1億元，其中現金具保金額不得低於3,000萬
    元，其餘得由具相當資力之人出具保證書，其中1,400萬元
    係由保證人曹米芳出具保證書。惟曹米芳（傳天下文創股份
    有限公司負責人）與被告（大自然環境綠邑股份有限公司負
    責人）原有專案合作關係，當時係基於共事情誼而願意具保
    ，因雙方日前已終止合作，曹米芳另有資金調度及理財規劃
    等財務需求，且因保證人對於可能影響其資力之財產變動情
    形，應主動向法院陳報，而本案卷證較多、案情複雜，審理
    期間恐拖延較久，已造成曹米芳之壓力與困擾，被告心懷歉
    意，故請求法院准許曹米芳退保，並註銷保證書。
　㈡若法院認為曹米芳退保後，被告有再具保之必要，請准許由
    蔡婠婯、張景程為具保證書之保證人，並提出其等名下臺北
    市○○區○地○地號、建號及門牌號碼均詳卷）、新北市○○區○
    地○地號詳卷）之不動產所有權狀、土地（建物）登記謄本
    、借據、實價登錄資訊及108年度綜合所得稅各類所得資料
    清單、全國財產稅總歸戶財產查詢清單等財力證明資料。
　㈢請審酌被告交保迄今，均依法院命令每週2天前往指定派出所
    報到，並按時出庭等情，准予更換保證人等語。
二、按刑事訴訟法第119條規定：撤銷羈押、再執行羈押、受不
    起訴處分、有罪判決確定而入監執行或因裁判而致羈押之效
    力消滅者，免除具保之責任（第1項）；被告及具保證書或
    繳納保證金之第三人，得聲請退保，法院或檢察官得准其退
    保。但另有規定者，依其規定（第2項）；免除具保之責任
    或經退保者，應將保證書註銷或將未沒入之保證金發還（第
    3項）。其中第2項規定於103年1月29日修正之立法理由明載
    ：「基於具保為羈押之替代處分，以財產權之具保處分替代
    人身自由之羈押處分應屬被告之權利，於受准許具保停止羈
    押之裁定後，被告本得自由選擇是否接受，於具保停止羈押
    後，倘因個人因素或其他考量（例如家庭因素、財務因素等
    ），被告無力負擔具保金或面臨具保金之返還義務，被告亦
    應得選擇退保而接受羈押之處分，爰修正原條文第2項」等
    語。因此，基於具保為羈押之替代處分，於受准許具保停止
    羈押之裁定後，被告及具保證書或繳納保證金之第三人倘因
    個人因素或其他考量（例如家庭因素、財務因素等），得選
    擇退保與否之權利。而是否准予退保屬事實審法院得自由裁
    量、判斷之職權，法院自得審酌具保之被告或第三人之身分
    、地位、經濟能力、侵害法益之大小、逃亡之可能性等因素
    ，重新裁量而准許其全部或一部退保。且就聲請退保之原因
    是否存在，因與犯罪構成要件無涉，於證據法則上並不適用
    「嚴格證明法則」，無須證明至毫無合理懷疑之確信程度，
    而僅須依「自由證明程序」釋明其合理之依據已足（最高法
    院109年度台抗字第387號裁定意旨參照）。另被告得否聲請
    變換具保證書之第三人，法雖無明文，但參酌刑事訴訟法第
    119條第2項之立法精神為整體觀察，依目的、體系及合憲解
    釋，倘被告聲請變換具保證書之第三人，應視為被告就原第
    三人具保證書部分聲請退保，並提請法院審酌其所提出之替
    代人選之資力狀況是否得以滿足原具保證書所欲達成之程序
    保全目的，尚難逕以法無明文而概予否准。故而法院於被告
    或第三人聲請退保或變換保證人時，仍應考量具保目的在保
    全審判之進行及刑罰之執行，除應視訴訟進行程度審視具保
    之必要性，並應核實被告或第三人聲請退保之原因。法院准
    許退保後，倘認羈押原因仍然存在，但無羈押必要性，而有
    指定或增加保證金額之必要，依前述說明，應命提出保證書
    ，並指定相當之保證金額（被告或第三人願繳納者，免提出
    保證書），並應審查願出具保證書之人有無提出財產證明文
    件，能否相當程度釋明已超過指定或增加之保證金額；倘若
    無法釋明上情，被告或第三人仍執意要聲請退保，被告是否
    即願接受羈押之處分等項。非謂一經提出聲請，法院即應准
    許。
三、經查：
　㈠被告於偵查中經檢察官聲請羈押獲准，於105年12月27日移審
    ，經原審法院受命法官訊問後，認有羈押必要，但得以其他
    手段替代，處分被告具保1,000萬元後免予羈押，並限制住
    居、限制出境、出海，並應按時向派出所報到，具保後並責
    付辯護人。嗣經原審法院於108年5月31日宣示判決，原審認
    被告犯罪嫌疑不僅重大，犯行更屬明確，且被告經諭知原審
    所處之徒刑及罰金後，更具理由有逃亡之可能，且具羈押之
    必要性，但得以其他替代手段替代羈押，乃於同（31）日裁
    定被告：⒈除已由具保人張景程於105年12月28日繳納之保證
    金1,000萬元外，應再具保1億元，其中現金具保金額不得低
    於3,000萬元，其餘部分得由具相當資力之人，出具保證書
    ；⒉限制住居在臺北市○○區○○○路0段00巷00號10樓之1及限制
    出境、出海，並應於每週一、三、五、日晚間7時至8時至臺
    北市政府警察局中山分局中山二派出所報到。嗣經具保人張
    景程提出保證金3,000萬元，其餘則由保證人曹米芳、張雲
    涵及吳敏菁分別出具保證金1,400萬元、5,000萬元、1,600
    萬元之保證書（合計8,000萬元，已逾扣除現金保後之餘額7
    ,000萬元），原審並以108年6月10日北院忠刑治105金重訴1
    5字第1080006495號函知曹米芳應保證被告隨傳隨到，若主
    要財產（包括不動產、股票等）有處分、設定抵押權、質權
    等可能影響其資力之變動情形時，即構成被告應另覓相當資
    力保證人之事由，應主動向法院陳報等情，有原審訊問筆錄
    、裁定、被告具保責付辦理程序單、國庫存款收款書、刑事
    被告保證書、相關函文等在卷可佐（見本院聲字卷第23至50
    之1頁）。
  ㈡被告於具保停止羈押後，倘因個人因素或其他考量（例如家
    庭因素、財務因素等），無力負擔具保金或面臨具保金之返
    還義務，依法得聲請退保或更換保證人，業如前述；故而被
    告以其與原保證人曹米芳之合作關係終止，曹米芳另有資金
    調度及理財規劃等財務需求，就提供擔保之財產有必要另為
    妥適之安排，惟慮及其任何關於財產之安排處分，應依法院
    諭知主動陳報，加以本案卷證較多、案情複雜，審理期間恐
    拖延較久，已造成曹米芳之壓力與困擾為由，請求退保等情
    ，業經被告、曹米芳到庭陳述明確（見本院聲字卷第94、95
    頁），核無不合，應予准許，並註銷原保證書。
四、法院裁准被告具保後，應於程序進行中隨時審酌個案情形，
    以判斷原保釋條件是否適當。被告經具保後，如發生新事實
    、新證據或經法院審理調查之結果，足認原保釋條件已無法
    適切擔保被告未來到庭接受審判及刑之執行者，法院仍得於
    訊問被告後，裁定羈押被告或提高具保金額或其他必要處分
    而變更原保釋條件，俾確保審判及若判決有罪後續執行程序
    之進行。本案經本院訊問並聽取被告、辯護人及檢察官對原
    保證人曹米芳退保後，應否另提出保證金之意見（本院聲字
    卷第95、96頁），並審酌原審認定犯罪之所憑依據及卷內相
    關事證，認被告涉嫌違反證券交易法等之犯罪嫌疑仍屬重大
    ；其所涉犯證券交易法第171條第2項之法定刑為7年以上有
    期徒刑之重罪，良以被訴重罪常伴有逃亡之高度可能，係趨
    吉避凶、脫免刑責、不甘受罰之基本人性，被告經原審認定
    有罪，且經原審所處刑度（處有期徒刑9年6月，併科罰金1
    億元）非低，非無因此啟動逃亡海外、脫免刑責之動機，有
    事實且有相當理由足認被告有放棄原具保金額、偷渡逃亡境
    外之高度可能。本院綜上情狀，認原保證人曹米芳退保後之
    保釋條件，並不足以擔保被告日後必會遵期到庭接受審判及
    若判決有罪確定後刑之執行。惟審酌被告於原審、本院審理
    期間均有按時到庭，目前因替代羈押之強制處分，除先前已
    由具保人張景程繳納保證金1,000萬元、3,000萬元，以及張
    雲涵、吳敏菁分別出具5,000萬元、1,600萬元之保證書外，
    另遭原審限制住居、責付予原審辯護人、限制出境出海（上
    訴本院後，本院先裁定自108年9月30日起繼續限制出境出海
    ，嗣因刑事訴訟法之限制出境新制施行，本院依法重為處分
    ，裁定被告自109年1月1日起限制出境、出海8月，復裁定自
    109年9月1日起延長限制出境、出海8月）及應到於每週一、
    三、五、日晚間向指定警察機關報到（嗣經本院裁定變更為
    每週四、日晚間向指定警察機關報到）等情狀，爰認被告應
    另增加保證金額400萬元（按：加計張景程繳納保證金3,000
    萬元及張雲涵、吳敏菁分別出具5,000萬元、1,600萬元之保
    證書，合計仍為原審裁定增加之具保金額1億元）。
五、按保證書以該管區域內殷實之人所具者為限，並應記載保證
    金額及依法繳納之事由，刑事訴訟法第111條第2項定有明文
    。又出具保證書人須提出財產證明文件，證明確已超過指定
    之保證金額，法院辦理刑事訴訟案件被告具保責付要點第8
    點第1項亦有明定。本院審核蔡婠婯、張景程提出之不動產
    所有權狀、土地（建物）登記謄本、借據、實價登錄資訊，
    以及108年度綜合所得稅各類所得資料清單、全國財產稅總
    歸戶財產查詢清單等資料，認足以釋明其等具有相當資力，
    爰參酌蔡婠婯、張景程於本院陳述之保證金額分攤比例（見
    本院聲字卷第95、96頁），就被告應另增加保證金額400萬
    元部分，准蔡婠婯、張景程分別出具保證金額340萬元、60
    萬元之保證書，並應於原保證人曹米芳向本院辦理退保、註
    銷原保證書之同時，出具上開保證書。
據上論斷，依刑事訴訟法第111條第1項、第2項、第119條第2項
、第3項，裁定如主文。
中　　華　　民　　國　　110 　年　　1 　　月　　29　　日
              　  刑事第十庭審判長法　官　林婷立
　　　　　　　　　　　　　　　　　法　官  劉元斐
　　　　　　　　　　　　　　　　　法　官  楊皓清
以上正本證明與原本無異。
如不服本裁定，應於收受送達後五日內向本院提出抗告狀。
                                  書記官  李文傑
中　　華　　民　　國　　110 　年　　2 　　月　　1 　　日